【裁判字號】    89,台上,1588
【裁判日期】    890714
【裁判案由】    請求認領子女
【裁判全文】
最高法院民事判決                              八十九年度台上字第一五八八號
    上 訴 人  乙○○
    被上訴人  甲○○
右當事人間請求認領子女事件，上訴人對於中華民國八十八年四月十三日台灣高等法
院台南分院第二審判決（八十八年度家上字第三三號），提起上訴，本院判決如左：
    主  文
原判決廢棄，發回台灣高等法院台南分院。
    理  由
本件被上訴人主張：伊自民國八十一年起，迄至八十五年底止，與上訴人交往並與之
發生性關係，致伊於八十五年七月六日分娩未婚生女丙○○等情，爰依民法第一千零
六十七條第一項第一款規定，求為命上訴人認領伊所生之女丙○○之判決。
上訴人則以：伊並未與被上訴人發生性關係，且兩造未同居一處，況伊於八十四年八
月二日已施行男性結紮手術，由被上訴人所生之女丙○○出生之時間推算，可知丙○
○非伊與被上訴人所生之女等語，資為抗辯。
原審維持第一審所為上訴人敗訴之判決，駁回其上訴，無非以：本件被上訴人主張其
自民國八十一年起即與上訴人認識交往，上訴人常於每週六前往被上訴人住處，在被
上訴人懷孕期間曾與被上訴人及其妹妹丁○○一起吃飯，上訴人並自稱被上訴人所懷
之孩子係伊的，並叫丁○○稱伊「姊夫」，於被上訴人生產時，上訴人亦曾前往醫院
探視，且於八十五年七月六日丙○○出生後，被上訴人在姊姊戊○○陪同下又多次前
去找上訴人要求上訴人認領丙○○，上訴人均稱呼戊○○為「姊姊」，並表示「孩子
是被上訴人自己要生的，就算是上訴人的又如何」等語，業據證人丁○○、戊○○證
述詳明，並有謝政憲婦產科診所出具之出生證明書在卷可稽，參以上訴人不否認與被
上訴人於酒店相識，又曾多次前往該酒店消費喝醉酒之情，堪認兩造關係確屬親密，
否則焉有於被上訴人懷孕生子時前往探視，且與被上訴人之至親互以「姊姊」、「姊
夫」相稱之理。雖被上訴人亦自承並未與上訴人同居一處，然民法第一千零六十七條
第一項第一款所謂同居，以男女雙宿同眠為已足，無須同住一處，此就同條項第三、
四款規定比照觀之自明（最高法院四十七年台上字第一八○六號判例參照）。而被上
訴人就上開兩造曾「雙宿共眠」之請求認領原因之舉證雖未臻於明顯，惟為求該認領
原因之待證事項，臻於明確，被上訴人一再聲請囑託醫學鑑定機構實施親子血緣鑑定
，作為其舉證方法，以盡其舉證責任。此與被上訴人所主張之待證事實，即丙○○與
上訴人間具有親子血緣關係，殊有關聯，且此項科學技術既屬可行，已廣為國外法院
所採用，並行之有年，第一審法院亦認有為親子血緣鑑定之必要，乃命兩造協同丙○
○八十七年十一月六日前往指定之鑑定機構即行政院國軍退除役官兵輔導委員會高雄
榮民總醫院，抽血為親子血緣鑑定，上訴人於第一審法院八十七年十月二十七日審理
時，當庭表示同意前往鑑定，上訴人卻事後反悔，未前往鑑定，致檢驗當天僅被上訴
人與丙○○至前揭醫院受檢，有該醫院八十七年十一月二十日（八七）高總行字第○
九九三二號函附卷可憑。參諸該項鑑定必須根據上開三人之血液始能為之，須上訴人
到場接受檢驗方克完成鑑定，上訴人竟無正當理由拒絕前往接受鑑定，且斟酌上訴人
對於是否與被上訴人發生性關係，其態度猶豫未定，言詞前後反覆，益可認被上訴人
主張與上訴人交往密切進而發生性關係一節，非屬空言虛構。而原審亦認有親子鑑定
血緣之必要，乃命上訴人前往鑑定機構作親子血緣鑑定，惟為上訴人所不同意。查上
訴人如願意會同被上訴人及丙○○到場接受檢驗，即克完成鑑定，真相大白，乃上訴
人捨此不由，無正當理由拒絕鑑定，其有妨害真實之發現，殆無疑義。且上訴人之拒
絕鑑定，可以想見鑑定之結果，或將不利於上訴人，而如此之推斷，又合乎經驗法則
，是上訴人捨棄鑑定而使真相大白之方法不由，竟否認其係丙○○之父，非可採信。
又上訴人固提出廖泌尿科皮膚科診所之診斷證明書一紙，證明其於八十四年八月二日
已施行男性結紮手術，丙○○非伊所親生云云。然依上訴人所不爭執之丙○○出生證
明書所載：丙○○於八十五年七月六日出生，懷孕週數四十一週，由此推算，被上訴
人受孕時間約為八十四年九月二十三日，且依據美國康乃爾大學Goldstein 教授論著
Surgery of Male Infertility 中指出：男性施行結紮手術後再致女方受孕的因素包
括(1)結紮後男性應該再射精十五次或等待六週後，精液內才可能無精蟲；(2)手術失敗
；(3)結紮後，結紮處形成精子囊腫後，自行再接通等語，有國立成功大學醫學院附設
醫院八十七年十二月二十四日（八七）成附醫泌字第九四○○號函附卷可按。是縱令
上訴人於施行男性結紮手術，亦可能因與被上訴人發生性關係，而致被上訴人受孕，
上訴人僅以此為由抗辯丙○○非伊所生，要難採信。被上訴人主張丙○○與上訴人具
有親子血緣關係，自堪信為真實。按受胎期間生父與生母有同居之事實者，非婚生子
女或其生母或其他法定代理人，得請求其生父認領為生父之子女，為民法第一千零六
十七條第一項第一款所明定。從而，被上訴人本於生母之身分，請求上訴人認領丙○
○，自屬於法有據，應予准許等詞，為其判斷之基礎。
按非婚生子女，固得由其生母提起請求其生父認領之訴，惟須具有民法第一千零六十
七條第一項各款所列情形之一者，始得謂有認領請求權存在，故此訴訟，法院認原告
之認領請求權存在，為原告勝訴之判決，苟未於判決理由項下記載原告主張之起訴原
因，係合於上開條項各款所列之如何情形之意見，即屬民事訴訟法第四百六十九條第
六款，所謂判決不備理由，本院四十三年台上字第七九七號著有判例。查本件證人即
被上訴人之姊戊○○、妹丁○○之證言，均未能證明兩造有雙宿共眠之事實，原審亦
認被上訴人就兩造曾雙宿共眠之請求認領原因之舉證未臻於明顯，竟以上訴人拒絕接
受血緣鑑定，遽認被上訴人主張丙○○與上訴人具有親子血緣之關係為可採，殊嫌率
斷，且有判決不備理由之違法。又原審依丙○○出生證明所載，丙○○係於八十五年
七月六日出生，懷孕週數四十一週，推算被上訴人受孕時間約為八十四年九月二十三
日，而上訴人提出廖泌尿皮膚科診所之診斷證明書（見第一審卷第十三頁），主張其
已於八十四年八月二日成功完成男性結紮手術云云。如果屬實，而依卷附國立成功大
學醫學院附設醫院復函所載（見第一審卷第六七至六九頁），上訴人於結紮後迄八十
四年九月二十三日已逾六週，其所排放之精液內當已無精蟲，則上訴人當天縱與被上
訴人發生性關係，上訴人能否致被上訴人懷孕，即非無疑。因本件係屬認領子女事件
，涉及身分之確定，自有詳予查明審認之必要。上訴論旨，指摘原判決不當，求予廢
棄，非無理由。
據上論結，本件上訴為有理由，依民事訴訟法第四百七十七條第一項、第四百七十八
條第一項，判決如主文。
中      華      民      國    八十九    年      七      月     十四     日
                              最高法院民事第二庭
                                  審判長法官  曾  桂  香
                                        法官  劉  延  村
                                        法官  劉  福  聲
                                        法官  黃  秀  得
                                        法官  蘇  達  志
      右正本證明與原本無異
                                              書  記  官
中      華      民      國    八十九    年      七      月    二十五    日
                                                                      Ｑ


司法院資訊處製作；財團法人民間司法改革基金會備份。
